【裁判字號】    99,判,563
【裁判日期】    990603
【裁判案由】    房屋稅
【裁判全文】
最  高  行  政  法  院  判  決
                                       99年度判字第563號
上  訴  人  臺灣塑膠工業股份有限公司
代  表  人  甲○○
訴訟代理人  孫千蕙  律師
            葉銘功  律師
            陳衍任  律師
被 上訴 人  雲林縣稅務局
代  表  人  丙○○
上列當事人間房屋稅事件，上訴人對於中華民國97年7月31日高
雄高等行政法院97年度訴字第341號判決，提起上訴，本院判決
如下：
    主  文
上訴駁回。
上訴審訴訟費用由上訴人負擔。
    理  由
一、上訴人所有雲林縣麥寮鄉三盛村台塑工業園區1號HDPE廠（
    高密度聚乙烯廠）T-901水槽1座，T-702A/B/C/D、T-703A/B
    /C/D儲槽及T-712A/B/C/D－T-718A/B/C/D儲槽共36座，以上
    合計共37座（含T-701A/B/C/D等8座，計45座），依據雲林
    縣政府工務局民國88年5月14日核發88雲營使字第580號雜項
    使用執照，記載其用途為儲槽，經被上訴人所屬虎尾分局核
    屬具有頂蓋、樑柱或牆壁並固定於土地上之建築物，供儲槽
    使用，核為合法登記之工廠供直接生產使用之自有房屋，按
    營業用稅率減半課徵96年房屋稅新臺幣（下同）1,988,071
    元及補徵91年至95年房屋稅分別為2,024,187元、2,003,534
    元、1,982,879元、1,962,224元、1,941,567元。上訴人不
    服，申請復查，被上訴人重核結果，核定課上訴人96年房屋
    稅1,750,693元及補徵91年至95年房屋稅分別為1,774,048元
    、1,755,946元、1,737,844元、1,719,742元、1,701,639元
    （其餘T-701A/B/C/D、T-711A/B/C/D等8座儲槽核課處分均
    撤銷，免徵房屋稅）。上訴人仍不服，循序提起行政訴訟，
    經原審判決駁回。
二、上訴人起訴主張：（一）系爭儲槽係製程不可或缺之一部分
    ，應屬機器設備，依財政部74年8月27日台財稅第21152號、
    58年3月14日台財稅第2917號函釋及本院96年度判字第424號
    判決意旨，非房屋稅課徵對象。（二）系爭使用執照已載明
    系爭儲槽之構造類別為「鋼骨造」，復按「雲林縣簡化評定
    房屋標準價格及房屋現值作業要點」（下稱房屋現值作業要
    點）第3點「附表四」之「用途分類表」說明及第2點「附表
    一」之「雲林縣房屋標準單價表」（下稱房屋單價表）可知
    ，系爭儲槽應屬「用途分類表」之第四類建物，標準單價為
    2,090元/平方公尺，故被上訴人即應「優先」依前揭「房屋
    標準單價表之鋼骨造類別所對應之標準價格」，核計上訴人
    之「房屋現值」，然被上訴人逕以系爭儲槽使用執照上之工
    程造價核計現值，違反憲法第19條、房屋稅條例第10條第1
    項、第11條及房屋現值作業要點第16點及第22點規定。（三
    ）房屋稅條例第10條規定主管稽徵機關「應」就核計之房屋
    現值通知納稅義務人，乃因「房屋現值」之核計係以「房屋
    標準價格」、「折舊率」及「房屋位置所在段落」為準據。
    財政部並據此發布「簡化評定房屋標準價格及房屋現值作業
    之參考原則」，以供各稅捐機關核計房屋現值及不動產評價
    委員會評定房屋標準價格時參考，其中就房屋現值之核計為
    ：房屋現值＝核定單價×面積×（1－折舊率×折舊經歷年
    數）×地段調整率×分層分攤率。然「折舊率」之計算逐年
    不同，故每年度之「房屋現值」必因而有所差異，故稽徵機
    關應逐年核計房屋現值並通知納稅人，使其得在每一年度遭
    行政機關違法認定「房屋現值」時都有行政救濟之機會。被
    上訴人未逐年就其核計之房屋現值通知上訴人，已有違法。
    （四）依財政部74年4月15日台財稅第14347號函釋（下稱財
    政部74年函釋）意旨，上訴人於法定期間內就系爭房屋稅額
    之課稅處分申請復查，即對被上訴人核計之系爭儲槽之房屋
    現值之計算提出復查，被上訴人即應就房屋現值核計及房屋
    稅稅額之核課處分重為正確之核定，然其未依行政程序法第
    36條盡職權調查責任，違反量能課稅原則；亦未依職權重開
    行政程序以撤銷系爭違法之課稅處分，裁量顯有瑕疵等語，
    求為判決撤銷訴願決定及原處分。
三、被上訴人則以：（一）系爭儲槽為固定槽體建物，為銜接上
    下製程中所必備之房屋，主要係供儲存製程後之製品之用，
    非屬製程必備之機械設備，亦不因槽體內裝置混合管攪拌之
    機器設備，而得之歸類為機械設備，而有免徵房屋稅之適用
    。（二）系爭儲槽領有雜項使用執照，其上記載：構造為鋼
    骨造，用途為成品、原料儲槽。另依被上訴人於96年7月12
    日會同上訴人之專業人員現場勘查，結果如下：(1)進出T-90
    1儲槽均為「工業用水」，且無其他添加物品管路，顯非屬
    製程之機械設備又無煉製機械功能，為儲存工業用水之儲槽
    ，為建築法第7條所稱之散裝倉庫之建築物，屬房屋稅課徵
    對象。(2)系爭36座PE粒儲槽經被上訴人派員實地勘查結果及
    依上訴人提示高密度聚乙烯廠化學製程方塊流程圖及設備配
    置圖顯示，混合儲槽內之混合管件設備，係固定於槽壁上，
    其作用為維持PE粒之品質穩定及均勻，依製造作業過程，其
    產品PE粒之製造其所需原物料之混合、攪拌、摻配等作業，
    均係於製粒前完成，後經由製粒機製成PE粒再輸入該36座儲
    槽儲存。其槽體並無其他管路供添加或摻配其他原物料，核
    無混合及攪拌之功能，且進入槽內儲存為PE粒產品，送出也
    是PE粒產品，係儲存單一PE粒產品。另系爭等36座儲槽係坐
    落於儲槽區非製程區，該廠係生產製造PE粒，由原料儲槽將
    原料送至「製程區」內製造系統作重合、聚合、離心、乾燥
    等生產過程製造後再送至「製程區」之製粒機系統完成產品
    製粒，產品製粒完成後其正常作業合格品（PE粒）則直接輸
    至獨立於製程區外之36座儲槽（容量均為600立方公尺）混
    合各批之生產之PE粒後儲存，再視下游廠商需要出貨。是系
    爭36座儲槽核屬儲存產品並具散裝倉庫性質，非為製造過程
    中之機械設備，被上訴人依規定減半課徵房屋稅，並無違誤
    。（三）依房屋稅條例第10條第2項及第5條規定可知，稽徵
    機關對房屋稅稅額之核定，係以先前確認之房屋現值核計處
    分為課稅基礎，房屋現值之核定處分屬「基礎裁決」；而其
    後據以核定房屋稅之租稅裁決為「後續裁決」，兩者為獨立
    之行政處分，且從81年刪除房屋稅條例第13條之理由可知，
    對於重核後房屋現值不服，應回歸稅捐稽徵法第35條規定獨
    立提起爭訟，本件上訴人對系爭儲槽核計之房屋現值，並未
    申請重行核計，且其於申請復查時，亦僅主張系爭儲槽屬製
    程之機械設備，並非散裝倉庫，依法非屬房屋稅課徵對象，
    顯未曾對房屋評價方式表示不服，則房屋現值核定之基礎裁
    決即已告確定，上訴人於審理中再就房屋現值予以爭執，顯
    已違反本院62年判字第96號判例所揭櫫「爭點主義」，自非
    法之所許。（四）行政程序法第117條係規定於法定救濟期
    間經過後之違法行政處分，原處分機關或其上級機關得依職
    權撤銷該處分，並未賦予行政處分相對人請求原處分機關或
    其上級機關撤銷違法行政處分之請求權。本件上訴人未曾於
    行政程序中對房屋現值之核定表示不服，且其縱有表示不服
    ，亦不符行政訴訟法第5條規定之「依法申請」之要件，故
    不得援引行政程序法第117條規定訴請法院直接進行實體審
    查變更房屋現值核定及後續之課稅處分等語，資為抗辯，求
    為判決駁回上訴人在原審之訴。
四、原審斟酌全辯論意旨及調查證據之結果，以：（一）系爭儲
    槽結構造形為鋼骨構造，為固定於土地上具有頂蓋、樑柱及
    牆壁之建築物，且設○○○區○○○○區○○段距離，非架
    設於製程之設備或架台上。又且進出T-901儲槽者均為「工
    業用水」，並無其他添加物品管路，足徵該儲槽非屬製程之
    機械設備且無煉製機械功能，為儲存工業用水之儲槽，屬儲
    存功能之儲槽。其餘系爭36座PE粒儲槽，係固定於槽壁上，
    其作用為維持PE粒之品質穩定及均勻，依製造作業過程，其
    產品PE粒之製造其所需原物料之混合、攪拌、摻配等作業，
    均係於製粒前完成，後經由製粒機製成PE粒再輸入該36座儲
    槽儲存。其槽體並無其他管路供添加或摻配其他原物料，核
    無混合及攪拌之功能，且進入槽內儲存為PE粒產品，送出也
    是PE粒產品，係儲存單一PE粒產品。另該廠係生產製造PE粒
    ，由原料儲槽將原料送至「製程區」內製造系統作重合、聚
    合、離心、乾燥等生產過程製造後再送至「製程區」之製粒
    機系統完成產品製粒，產品製粒完成後其正常作業合格品（
    PE粒）則直接輸至獨立於製程區外之36座儲槽混合各批之生
    產之PE粒後儲存，再視下游廠商需要出貨，亦經被上訴人派
    員實地勘查，並有上訴人提示高密度聚乙烯廠化學製程方塊
    流程圖及設備配置圖可佐，足見系爭36座儲槽核屬儲存產品
    並具散裝倉庫性質，非為製造過程中之機械設備，其加裝混
    合管元件以混合成品塑膠粉粒，雖為其附屬功能，然不因此
    改變系爭槽體為房屋稅條例所稱之供工作用建築物之事實，
    被上訴人依法減半課徵房屋稅，並無違誤。（二）儲槽專家
    對槽體之結構、功能及用途之鑑定，固具有專業能力，應予
    尊重，然就該槽體是否為房屋稅課徵對象，乃屬稅捐機關之
    權限，仍應回歸到房屋稅條例對房屋所為之定義，方符合房
    屋稅條例之立法精神。另上訴人聲請委託財團法人工業技術
    研究院鑑定部分，前經原審法院96年度訴更一字第9、10、
    11、12、13號兩造間同為上訴人廠區油槽是否應課房屋稅事
    件，函請該研究院鑑定，經該研究院於96年12月18日以工研
    轉字第0960017399號函復原審法院該待鑑定事項非其技術專
    長領域，無法提供鑑定在案，是上訴人請求本件再送財團法
    人工業技術研究院鑑定，核無必要。（三）系爭儲槽前經被
    上訴人以89年11月20日89雲稅虎二字第109750號函核計其房
    屋現值，並已教示上訴人「如有異議，請於文到30日內向本
    分處提出申請重行核計。」，上訴人對上開處分，並無爭議
    ，則系爭儲槽之房屋現值即告確定，被上訴人依上述房屋現
    值核課系爭儲槽96年房屋稅及補徵91年至95年房屋稅，自無
    不合。況依我國行政訴訟實務，租稅行政救濟之訴訟標的係
    採爭點主義（參照本院62年判字第96號判例、94年度裁字第
    1054號裁定），不採總額主義，課稅處分對應於各個課稅基
    礎，具有可分性，行政法院僅對課稅處分中當事人爭執之項
    目為審理。上訴人就系爭儲槽於提出復查及訴願時，均未對
    被上訴人核定之現值有所爭執，則其於本件逕對前述核定之
    房屋現值加以爭執，亦無從准許。又被上訴人課徵房屋稅，
    亦依逐年折舊原則課徵，有財產目錄、房屋稅主檔查詢附原
    審卷可憑，上訴人稱其未予折舊云云，亦不可採。再依財政
    部74年函釋意旨，房屋稅之課稅現值既已載明於房屋稅繳納
    通知書上，則稅捐稽徵機關自無再個別通知納稅義務人之義
    務。（四）行政程序法第117條是賦予行政機關就違法行政
    處分得自為撤銷之職權，並未賦予人民請求權，雖人民據之
    有所主張，亦僅是促使行政機關為職權之發動（本院95年度
    判字第1809號、96年度判字第715號及97年度判字第617號判
    決參照），故上訴人援以請求被上訴人撤銷確定之房屋評定
    現值，自屬無據。從而，被上訴人認定系爭儲槽屬具有頂蓋
    、樑柱或牆壁，並固定於土地上之建築物，供工作使用，為
    合法登記工廠供直接生產用之房屋，乃按營業用稅率減半課
    徵96年房屋稅1,750,693元及補徵91年至95年房屋稅分別為
    1,774,048元、1,755,946元、1,737,844元、1,719,742元、
    1,701,639元，並無違誤，因將訴願決定及原處分均予維持
    ，駁回上訴人之訴。
五、上訴意旨略以：（一）系爭使用執照已載明系爭儲槽之構造
    類別為「鋼骨造」，按房屋現值作業要點第3點「附表四」
    之「用途分類表」說明及第2點「附表一」之房屋單價表可
    知，系爭儲槽應屬「用途分類表」之第四類建物，標準單價
    為2,090元/平方公尺，故被上訴人即應「優先」依前揭「房
    屋標準單價表之鋼骨造類別所對應之標準價格」，核計上訴
    人之「房屋現值」，然被上訴人逕以系爭儲槽使用執照上之
    工程造價核計現值，顯屬違法，原判決未予糾正，亦有判決
    不適用法規及適用法規不當之違法。（二）被上訴人未依房
    屋稅條例第10條第2項規定，逐年就其核計房屋稅現值依法
    通知上訴人，且其呈原審法院之89年11月20日89雲稅虎二字
    第109750號函稿，上訴人遲至宣判日前一日之97年7月30日
    始收受，原判決率以此「未經提示於上訴人進行辯論」，且
    「與系爭課稅年度毫無關聯性」之上開證物，作為認定核課
    事實之重要依據，違反經驗法則。又財政部74年函釋不當限
    制上訴人基於「正當行政程序」所保障「受告知權」，原判
    決未詳推究，有判決不適用法規及適用法規不當之違法。（
    三）本院62年判字第96號判例所採取之爭點主義訴訟標的於
    法無據，且限制人民追加變更爭執主張原處分違法之機會，
    侵犯人民訴訟權之行使；而行政訴訟之審判因受上訴人主張
    違法事由之拘束，不符改制後行政訴訟法採取「職權探知主
    義」；此外，爭點主義無法一次解決課稅爭議，有違稅捐稽
    徵經濟原則，是有關稅務訴訟標的理論應改採總額主義。上
    訴人既已於法定期間內就系爭房屋稅稅額之課稅處分表示不
    服，即係對被上訴人核計之房屋稅現值表示不服，被上訴人
    應分別就房屋現值之計算及房屋稅稅額之核課處分重為正確
    之核定，惟其逕認上訴人對系爭儲槽現值之核定無爭議，顯
    屬違法，原判決未予糾正，有判決不適用法規及適用法規不
    當之違法。（四）被上訴人「未依職權重開行政程序以撤銷
    系爭違法之核課處分，其裁量顯有瑕疵，上訴人自得於訴訟
    上主張此一「無瑕疵裁量請求權」，被上訴人就行政程序法
    第11 7條有解釋錯誤，原判決未予指摘，有判決不適用法規
    及適用法規不當之違法。
六、本院查：
（一）按「房屋稅依房屋現值，按左列稅率課徵之：…二非住家
      用房屋，其為營業用者，最低不得少於其房屋現值3%，最
      高不得超過5%。…」、「直轄市及縣（市）政府得視地方
      實際情形，在前條規定稅率範圍內，分別規定房屋稅徵收
      率，提經當地民意機關通過，報請或層轉財政部備案。」
      、「房屋稅依房屋現值，按下列稅率課徵之：一營業用房
      屋按其現值課徵3%。二依法登記之工廠，自有供直接生產
      使用之房屋，按營業用房屋減半徵收之。」，房屋稅條例
      第5條第2款、第6條及雲林縣房屋稅稅率自治條例第2條第
      1款、第2款分別定有明文。準此，房屋稅係依房屋現值，
      按規定之稅率計算課徵之。次按「納稅義務人應於房屋建
      造完成之日起30日內檢附有關文件，向當地主管稽徵機關
      申報房屋稅籍有關事項及使用情形；其有增建、改建、變
      更使用或移轉、承典時，亦同。」、「主管稽徵機關應依
      據不動產評價委員會評定之標準，核計房屋現值。依前項
      規定核計之房屋現值，主管稽徵機關應通知納稅義務人。
      納稅義務人如有異議，得於接到通知書之日起30日內，檢
      附證件，申請重行核計。」，亦為房屋稅條例第7條、第
      10條所明定。
（二）系爭儲槽結構造形為鋼骨構造，為固定於土地上具有頂蓋
      、樑柱及牆壁之建築物，且上訴人係以建築儲槽名義取得
      使用執照，已符合建築法第4條、房屋稅條例第2條第1款
      規定所謂之建築物。又T-901屬儲存功能之儲槽。其餘系
      爭36座PE粒儲槽，屬儲存產品並具散裝倉庫性質，均非為
      製造過程中之機械設備，合於房屋稅條例第2條第2款之要
      件，確屬房屋稅之課徵標的，被上訴人核定系爭儲槽之現
      值，並以89年11月20日89雲稅虎二字第109750號函核計其
      房屋現值，且已教示上訴人如有異議，應於文到30日內提
      出申請重行核計。上訴人並未為爭議，為原審依法認定之
      事實。該函即被上訴人依房屋稅條例第10條第2項規定所
      為核計房屋現值之通知，由上訴人之訴訟代理人於原審97
      年7月17日言詞辯論期日於原審審判長提示該函稿時自承
      被上訴人於設立稅籍當時有通知房屋現值並教示得異議，
      惟後續年度則無等詞（原審卷第139頁），可知應於當時
      即已通知上訴人，且系爭儲槽之現值核定已告確定，上訴
      意旨謂上開89年11月20日89雲稅虎二字第109750號函稿，
      上訴人遲至宣判前一日之97年7月30日始收受，原判決率
      以此「未經提示於上訴人進行辯論」，且「與系爭課稅年
      度毫無關聯性」之上開證物，作為認定核課事實之重要依
      據，違反經驗法則等詞，顯為誤解。上開89年11月20日89
      雲稅虎二字第109750函即被上訴人依房屋稅條例第10條第
      2項規定所為第1次核計房屋現值之通知，此通知因係被上
      訴人依據法律規定，本其職權所為房屋現值之確認，既已
      告確定。上訴意旨另稱系爭使用執照已載明系爭儲槽之構
      造類別為「鋼骨造」，按房屋現值作業要點第3點「附表
      四」之「用途分類表」說明及第2點「附表一」之房屋單
      價表可知，系爭儲槽應屬「用途分類表」之第四類建物，
      標準單價為2,090元/平方公尺，故被上訴人即應「優先」
      依前揭「房屋標準單價表之鋼骨造類別所對應之標準價格
      」，核計上訴人之「房屋現值」，被上訴人逕以系爭儲槽
      使用執照上之工程造價核計現值，顯屬違法云云，核屬關
      於系爭儲槽之第1次房屋現值核計內容是否適法之爭議，
      自非本件所得審究，上訴人之主張非可憑採。
（三）比照房屋稅條例第10條及第11條第2項關於房屋現值之核
      計應依房屋耐用年數予以折舊按年遞減其價格之規定，可
      知房屋現值之核定係於房屋完工時為之，一經核定確定後
      ，往後僅以耐用年限及折舊率逐年遞減其價值，凡相關稅
      賦之價值判斷如贈與、買賣等價值之認定均以之為標準，
      房屋稅亦是如此，故不再逐年核定，自無逐年通知納稅義
      務人之問題；至房屋標準評定委員會所為之房屋標準價格
      之評定，則屬另一程序，與被上訴人之核定係屬二事，不
      得混為一談。上訴人主張被上訴人應逐年核定並通知系爭
      儲槽之現值，自非可採。
（四）復按行政程序法第117條「違法行政處分於法定救濟期間
      經過後，原處分機關得依職權為全部或一部撤銷」之規定
      ，僅賦予行政機關就違法之行政處分為撤銷之職權，並未
      賦予行政處分之相對人或利害關係人有請求原處分機關自
      為撤銷行政處分之全部或一部之公法上請求權，至於是否
      撤銷，行政機關得為裁量，縱使人民依據該條規定為請求
      ，亦僅發動行政機關為裁量而已，上訴意旨再以依行政程
      序法第117條規定之目的，人民原則上仍得依據該條規定
      請求行政機關重開行政程序，被上訴人未依職權重開行政
      程序撤銷系爭違法之核課處分，其裁量顯有瑕疵，上訴人
      於訴訟上自得主張無瑕疵裁量請求權云云等其一己之見解
      再為爭議，亦無可採。
（五）另本院62年判字第96號判例意旨，租稅行政救濟之訴訟標
      的固採爭點主義，然本件係房屋稅之課徵，上訴人對被上
      訴人核課之稅額不服而循序提起行政訴訟，雖復查及訴願
      時未爭議系爭儲槽之現值，而於訴訟程序進行中始主張，
      其無非仍就房屋稅額為爭議，應屬攻擊防禦方法之主張，
      與爭點主義無關，原判決以上訴人未於復查及訴願時為主
      張，於訴訟程序不得再行主張為由駁回，固容有未洽，惟
      不影響判決結果，上訴人主張原判決有不適用法規及適用
      法規不當之違法，洵屬無據。
（六）綜上所述，原判決認原處分及訴願決定均無不合，以及上
      訴人之主張何以不足採等情，業於理由中詳予論述，原判
      決所適用之法規與該案應適用之現行法規並無違背，與解
      釋、判例，亦無牴觸，與經驗法則亦不相違背，並無所謂
      原判決有違背法令之情形。上訴意旨乃係對於原審認定事
      實及證據取捨之職權行使指摘其不當，並對業經原判決詳
      予論述不採之事由再予爭執，核屬其一己主觀之見，要難
      謂為原判決有違背法令之情形。本件上訴論旨，仍執前詞
      ，指摘原判決違誤，求予廢棄，難認有理由，應予駁回。
七、據上論結，本件上訴為無理由。依行政訴訟法第255條第1項
    、第98條第1項前段，判決如主文。
中    華    民    國    99    年    6     月    3     日
                    最高行政法院第二庭
                        審判長法官  鍾  耀  光
                              法官  劉  介  中
                              法官  陳  金  圍
                              法官  黃  淑  玲
                              法官  鄭  小  康

以  上  正  本  證  明  與  原  本  無  異
中    華    民    國    99    年    6     月    3     日
                              書記官  王  史  民

司法院資訊處製作；財團法人民間司法改革基金會備份。
